【裁判字號】    88,訴,3203
【裁判日期】    890126
【裁判案由】    給付補償費
【裁判全文】
臺灣臺中地方法院民事判決  八十八年度訴字第三二○三號
    原      告  丙○○
    訴訟代理人  甘龍強  律師
    被      告  甲○○  住台中.
    訴訟代理人  周平凡  律師
    複  代理人  乙○○  住臺中.
右當事人間給付補償費事件，本院判決如左：
    主      文
確認原告就「合利六號（原順利六號）漁筏」依「台中港第十六號碼頭預定地停泊之
八十七艘漁筏漁業補償、漁筏收購補償及漁筏民轉業補償發放要點」之漁業損失補償
（新台幣貳佰玖拾壹萬貳仟元）領取權存在。
被告就「合利六號（原順利六號）漁筏」依前項發放要點領得或可領得漁業損失補償
，應給付原告新台幣貳佰玖拾壹萬貳仟元。
訴訟費用由被告負擔。
    事      實
甲、原告方面：
  一、聲明：如主文所示。
  二、陳述：
  （一）台灣省政府交通處台中港務局（精省後為交通部台中港務局）為就開闢台中
        港第十六號碼，造成停泊該碼頭預定地之八十七艘漁筏筏主及漁民有所損失
        ，而訂定「台中港第十六號碼頭預定地之八十七艘漁筏漁業損失補償、漁筏
        收購補償及漁筏民轉業補償發放要點」（以下簡稱補償發放要點）。該要點
        第三點係關於漁業損失補償之規定，其第二款規定此項補償之領取權人有兩
        種，其一為曾於民國六十二年一月一日起至八十二年十二月三十一日止，以
        現停泊於台中港第十六號碼頭預定地之八十七艘漁筏經營漁業之漁筏筏主，
        其認定以曾（現）領有漁業證，並符合漁業法第於漁業人定義者為限。已死
        亡者，由繼承人繼承人。該第三點第三款規定，此項漁業損失補償之申領人
        為八十二年十二月三十一日當時之漁筏筏主（已死亡者，由該漁筏之現在筏
        主）提出申領補償金，並由領取權人自行協議處理所領取金額。
  （二）原告所有之順利六號漁筏，為上揭停泊台中港第十六號碼頭預定地八十七艘
        漁筏之一，原告於八十年三月二十二日將該漁筏出售予被告，嗣經改名為合
        利六號。此種情形，依上開要點規定，原告為該要點所定漁業損失補償領取
        權人，但應由被告出面申領包括原告在內之該漁筏全部筏主漁業損失補償，
        而由被告與原告就該領得之補償為協議處理。系爭漁筏可領得之漁筏筏主漁
        業損失補償，總金額為新台幣（下同）四百五十五萬元，原告依比率可領得
        百分之六十四（六十二年至七十二年為百分之十九，七十三年至八十年三月
        為百分之四十五，合計為百分之六十四），其金額為二百九十萬二千元。詎
        料被告竟否認原告之此項補償領取權，使原告依上開發放要點應享有之漁業
        損失補償領取權陷於不安之狀態，是有以確認之訴排除此不安狀態之必要，
        爰請求對被告確認原告之該項領取權存在。至於該項補償，就領取權人與發
        放機關間雖屬公法關係，但於原告與被告相互間就該項補償費如何分配，如
        何給付，則屬私權關係，此猶如共有人就共有土地經徵收，關於徵收土地全
        部補償金額有爭議，為公法上之問題，但共有人間就徵收補償金之分配有爭
        議，則屬私法問題，併予陳明。
  （三）依前開要點之規定，原告就系爭漁筏之漁業損失補償，既為有領取權，但該
        要點規定，需由被告出面申領，是被告領取該漁筏全部筏主之漁業損失補償
        後，自應將應歸原告領取之金額給付原告，惟被告既已否定原告之領取權，
        則其將來領得該款後，是否將原告應得部分給付原告，自有疑慮，被告屆期
        有不履行之虞，原告自得提起將來給付之訴，請命被告於領取或可得領取系
        爭補償金時，將原告應得之二百九十萬二千元給付原告。
  （四）對被告抗辯之陳述：
    １、按訴訟標的乃原告起訴所主張或不認之私法上權利義務關係，為法院審判之
        對象，法院審判之對象應為具體特定之權利義務關係，而非抽象之法律關係
        。因此，原告於起訴狀中表明該具體特定之權利義務關係及其原因事實為已
        足，而不以記載抽象之法律關係為必要。本件原告於起訴狀中已載明其與被
        告間具體特定權利義務之原因事實，是關於訴訟標的之陳述，即無不明確之
        問題，被告認係不明確云云，自非可採。如就原告主張之訴訟標的法律關係
        ，以一名詞稱之，則應係依系爭發放辦法而對被告（非對發放機關台中港務
        局）所享有之補償款給付請求權。按訴訟事件是否屬普通法院之權限，應以
        原告起訴主張為訴訟標的之法律關係是否屬於私法上之爭執為斷，倘屬私法
        上之爭執，則縱使爭執之事項與公法關係或行政處分有關，仍屬普通法院之
        權限，關於此點最高法院八十八年度台抗字第三０一號裁定，可供參照，是
        本件鈞院有審判權甚明，被告抗辯本件普通法院無審判權云云，並非可採。
    ２、原告為補償發放要點第三點第三款所規定之漁業損失補償領取權人，此有原
        告所提該發放要點全文及買賣契約書可證，此外，台中港務局八十七年九月
        十日八七中港務字第九五四七號函說明第四點載稱：「台端（指原告）所提
        異議問題，係屬異議人與被異議人（漁筏前手與現任筏主）間之補償金分配
        問題」等語，即肯定原告為系爭漁業損失之領取權人，只是與被告間有分配
        之問題而已。前揭函說明第四點又載稱：「請於八十七年九月二十日前先自
        行與被異議人協調或向當地調解委員會聲請調解，如協調或調解不成請循司
        法程序處理」，亦可說明關於系爭補償費之分配糾紛，為私權紛爭，被告抗
        辯應循訴願、再訴願及行政訴訟救濟云云，自非可取。
    ３、如就原告主張之訴訟標的法律關係，以一名詞稱之，則應係依系爭發放辦法
        而對被告（非對發放機關台中港務局）所享有之補償款給付請求權。
    ４、關於合利六號依前揭要點可領得之漁筏筏主漁業損失補償總金額四百五十五
        萬元之事實，如被告有所爭執，請鈞院向台中港務局函查即明。至於原告就
        該補償金額可得之比例，則係依台中港務局就該發放要點之說明而為計算，
        該說明關於第三條漁筏主漁業損失補償之說明，其第八點載稱「依據專業學
        術機構評估資料顯示，認為本要點所規定之八十七艘漁筏從事漁撈之海域，
        於六十二年至七十二年間，所生之漁業減產損失，約佔全部損失之百分之十
        九，自七十三年至八十五年間（本條補償計算含至八十五年為止）所生之損
        失，約占百分之八十一，可作為本條領取權人協議時之參考」。原告於八十
        年三月下旬始將系爭漁筏出售予被告，依上揭比例計算，六十二年至七十二
        年為百分之十九，七十三年至八十年三月為百分之四十五，合計為百分六十
        四，而補償總金額四百五十五萬元，其百分之六十四為二百九十萬二千元即
        原告本件請求之金額。
  三、證據：提出補償發放要點一件、買賣契約書一件、函一件為證。
乙、被告方面：
  一、聲明：請求判決駁回原告之訴。
  二、陳述：
  （一）原告請求確認漁業損失補償領取權存在及被告給付二百九十一萬二千元部分
        ，原告自應敘有究係本於何種法律關係請求。
  （二）按行政機關本於行政權作用所為之行政處分，倘對應發放之對象及其金額有
        所異議，應循訴願、再訴願及行政訴訟之程序，以求救濟，非屬司法審判之
        範圍，此有最高法院七十三年台上字第九二號判決可參。
  （三）原告就本件所主張之訴訟標的法律關係，「係依據系爭發放辦法而對被告所
        享有之補償款給付請求權」，準此，原告提起本件訴訟乃欠缺訴訟標的之法
        律關係，依其所訴之事實，在法律上顯無理由，應予駁回。
  （四）按中央法規標準法第五條規定，關於人民之權利、義務應以法律定之，同法
        第六條規定，應以法律規定之事項，不得以命令定之，此乃法律保留原則最
        重要之規定，亦屬現行制度之下，國會保留之具體範圍。查系爭補償金係依
        據台灣省議會八十五年六十日航０字第八三０一八之九號函及台灣省政府交
        通處八十五年六月二十六日八五交三字第二五三四一號制定之補償發放要點
        ，且經公告，而上訴人所謂「被上訴人台中港務局曾委託學術機構評估．．
        ．」，僅係該港務局之內部意見之一或學者見解，根本未經省議會或或台灣
        省政府交通處之審議通，且未公告，被告根本亦未見過該「說明」或「學術
        見解」根本無任何法源依據，亦不能拘束被告或任何人。
  （五）依被告事後所知，該補償發放要點之「說明」曾有多種版本（意見），況該
        「說明欄八」又謂：「漁筏筏主（如船主）與筏民間對於補償金之分配比例
        ，參照台電於民國七十九年因興建台火力發電廠，提出之補償案中，係由筏
        主取得百分之五十五；筏民（如船員）取得百分之四十五。」，惟依該發放
        要點三(一)「漁業損失補償金額：新台幣三億九千六百三十五萬八千七百五十
        元」，係以台中港第十六號碼頭預定地停泊之八十七艘漁筏平均分配之，並
        未依每艘漁筏漁業執照起迄年限而有所不同（即每艘筏主均可領四百五十五
        萬五千八百四十七元），此從證一之台中港歷年漁業執照所示，其漁業執照
        自六十七年至七十一年皆有，是該發放要點之說明八及上訴人所主張之分配
        比例云云，顯無法令上之依據。
  （六）況查原告於七十七年一月二十五日將漁筏出售交付予被告，則依民法第三百
        七十三條之規定，買賣標的物之利益及危險，自交付時起，均均由買受人承
        受負擔，是自買賣標的物即漁筏交付，因該漁筏所產生之利益包括系爭補償
        金，即由被告承受，原告請求，顯無理由。
  三、證據：台中港歷年漁業執照一份、發放清冊一份為證。
    理      由
一、本件原告主張：交通部台中港務局為興港補償漁民損失，而訂定補償發放要點，
    原告所有之順利六號漁筏，為上揭停泊台中港第十六號碼頭預定地八十七艘漁筏
    之一，原告於八十年三月二十二日將該漁筏出售予被告，嗣經改名為合利六號。
    此種情形，依上開要點規定，原告為該要點所定漁業損失補償領取權人，但應由
    被告出面申領包括原告在內之該漁筏全部筏主漁業損失補償，而由被告與原告就
    該領得之補償為協議處理。系爭漁筏可領得之漁筏筏主漁業損失補償，總金額為
    四百五十五萬元，原告依比率可領得百分之六十四（六十二年至七十二年為百分
    之十九，七十三年至八十年三月為百分之四十五，合計為百分之六十四），其金
    額為二百九十萬二千元。詎料被告竟否認原告之此項補償領取權，使原告依上開
    發放要點應享有之漁業損失補償領取權陷於不安之狀態，是有以確認之訴排除此
    不安狀態之必要。原告就系爭漁筏之漁業損失補償，既為有領取權，但該要點規
    定，需由被告出面申領，是被告領取該漁筏全部筏主之漁業損失補償後，自應將
    應歸原告領取之金額給付原告，惟被告既已否定原告之領取權，則其將來領得該
    款後，是否將原告應得部分給付原告，自有疑慮，被告屆期有不履行之虞，原告
    自得提起將來給付之訴，請命被告於領取或可得領取系爭補償金時，將原告應得
    之二百九十萬二千元給付原告，爰提起本件訴訟等情。
二、被告則以：原告就本件所主張之訴訟標的法律關係，「係依據系爭發放辦法而對
    被告所享有之補償款給付請求權」，原告提起本件訴訟乃欠缺訴訟標的之法律關
    係，依其所訴之事實，在法律上顯無理由，應予駁回。查系爭補償金係依據台灣
    省議會八十五年六十日航０字第八三０一八之九號函及台灣省政府交通處八十五
    年六月二十六日八五交三字第二五三四一號制定之補償發放要點，且經公告，而
    上訴人所謂「被上訴人台中港務局曾委託學術機構評估．．．」，僅係該港務局
    之內部意見之一或學者見解，根本未經省議會或或台灣省政府交通處之審議通，
    且未公告，被告根本亦未見過該「說明」或「學術見解」根本無任何法源依據，
    亦不能拘束被告或任何人。又該補償發放要點之「說明」曾有多種版本（意見）
    ，況該「說明欄八」又謂：「漁筏筏主（如船主）與筏民間對於補償金之分配比
    例，參照台電於民國七十九年因興建台火力發電廠，提出之補償案中，係由筏主
    取得百分之五十五；筏民（如船員）取得百分之四十五。」，惟依該發放要點三
    (一)「漁業損失補償金額：新台幣三億九千六百三十五萬八千七百五十元」，係以
    台中港第十六號碼頭預定地停泊之八十七艘漁筏平均分配之，並未依每艘漁筏漁
    業執照起迄年限而有所不同（即每艘筏主均可領四百五十五萬五千八百四十七元
    ），此從證一之台中港歷年漁業執照所示，其漁業執照自六十七年至七十一年皆
    有，是該發放要點之說明八及上訴人所主張之分配比例云云，顯無法令上之依據
    。況查原告於七十七年一月二十五日將漁筏出售交付予被告，則依民法第三百七
    十三條之規定，買賣標的物之利益及危險，自交付時起，均由買受人承受負擔，
    是自買賣標的物即漁筏交付，因該漁筏所產生之利益包括系爭補償金，即由被告
    承受，原告請求，顯無理由等語，資為抗辯。
三、按私法上之爭議，應由普通法院依民事訴訟程序審判，而人民對行政機關所為行
    政處分不服時，係為公法上之爭訟則須依訴願、行政訴訟等行政爭訟程序進行救
    濟。而原告所起訴究是否為民事訴訟之範圍或應為行政訴訟處理之權限，在民事
    訴訟程序中應以原告起訴所主張為訴訟標的之法律關係，從形式上予以認定之，
    而非以法院事實上判斷之結果為準。查原告主張之訴訟標的法律關係，係依系爭
    發放辦法而對被告（非對發放機關台中港務局）所享有之補償款給付請求權，被
    告既否認原告有補償給付請求權，使原告依上開發放要點應享有之漁業損失補償
    領取權陷於不安之狀態，是有以確認之訴排除此不安狀態之必要，又被告領取該
    漁筏全部筏主之漁業損失補償後，自應將應歸原告領取之金額給付原告，惟被告
    既已否定原告之領取權，則其將來領得該款後，是否將原告應得部分給付原告，
    自有疑慮，被告屆期有不履行之虞，原告自得提起將來給付之訴等情，經核均屬
    私法上之法律關係，屬民事訴訟之範圍，普通法院自有審判之權限，被告辯稱：
    本件為行政爭訟，並欠缺訴訟標的之法律關係一節，即非可取。
四、查原告主張：交通部台中港務局為興港補償漁民損失，而訂定補償發放要點，原
    告所有之順利六號漁筏，為上揭停泊台中港第十六號碼頭預定地八十七艘漁筏之
    一，原告於八十年三月二十二日將該漁筏出售予被告，嗣經改名為合利六號。此
    種情形，依上開要點規定，原告為該要點所定漁業損失補償領取權人，但應由被
    告出面申領包括原告在內之該漁筏全部筏主漁業損失補償，而由被告與原告就該
    領得之補償為協議處理。系爭漁筏可領得之漁筏筏主漁業損失補償，總金額為四
    百五十五萬元等情，業據提出補償發放要點一件、買賣契約書一件為證，被告自
    認伊得領取四百五十五萬之補償金，是原告主張自堪採信。
五、又查，系爭漁筏可領得之漁筏筏主漁業損失補償，總金額為四百五十五萬元一節
    ，為兩造所不爭，自堪信為真實。原告係依台中港務局就該發放要點之說明而為
    計算，該說明關於第三條漁筏主漁業損失補償之說明，其第八點載稱「依據專業
    學術機構評估資料顯示，認為本要點所規定之八十七艘漁筏從事漁撈之海域，於
    六十二年至七十二年間，所生之漁業減產損失，約佔全部損失之百分之十九，自
    七十三年至八十五年間（本條補償計算含至八十五年為止）所生之損失，約占百
    分之八十一，可作為本條領取權人協議時之參考」，此既為行政機關為合理解決
    漁筏筏主間分配補償費所委請專業學術機構人員研究而獲致之結論，自有其依據
    ，而堪為分配補償金之參考依據，是被告辯稱：此一研究分配比例，僅為學說，
    而非法令，不足為據一節，自非可採。原告於八十年三月下旬始將系爭漁筏出售
    予被告，依上揭比例計算，六十二年至七十二年為百分之十九，七十三年至八十
    年三月為百分之四十五，合計為百分六十四，而補償總金額四百五十五萬元，其
    百分之六十四為二百九十萬二千元。此數額即為原告依系爭發放辦法而對被告（
    非對發放機關台中港務局）所享有之補償款給付請求權利，亦即基於原告曾係系
    爭漁筏筏主之事實而得請求補償金之權利，此非屬系爭漁筏買賣交付予被告應獲
    取之利益，是被告辯稱：被告自買受取得系爭漁筏，因該漁筏所產生之利益包括
    系爭補償金，原告無權主張領取一節，亦非可採。
六、綜前所述，被告既否認原告之此項補償領取權，使原告依上開發放要點應享有之
    漁業損失補償領取權陷於不安之狀態，是有以確認之訴排除此不安狀態之必要，
    爰請求對被告確認原告之該項領取權存在。依前開要點之規定，原告就系爭漁筏
    之漁業損失補償，既為有領取權，但該要點規定，需由被告出面申領，是被告領
    取該漁筏全部筏主之漁業損失補償後，自應將應歸原告領取之金額給付原告，惟
    被告既已否定原告之領取權，則其將來領得該款後，是否將原告應得部分給付原
    告，自有疑慮，被告屆期有不履行之虞，原告自得提起將來給付之訴，請命被告
    於領取或可得領取系爭補償金時，將原告應得之二百九十萬二千元給付原告，於
    法並無不合，應予准許。
七、本件事證己臻明確，兩造其餘主張或陳述，核與判決結果已不生影響，爰不一一
    論述，附此說明。
八、據上論結，原告之訴為有理由，依民事訴訟法第七十八條判決如主文。
中      華      民      國    八十九    年      一      月    二十六    日
                                    臺灣臺中地方法院民事第三庭
~B法      官  張  國  華
右為正本係照原本作成
附記一如不服本判決，應於判決送達後二十日內，向本院提出上訴狀。
中      華      民      國    八十九    年      一      月    二十六    日
~B法院書記官


司法院資訊處製作；財團法人民間司法改革基金會備份。
